臺灣高等法院高雄分院刑事判決　　　　 96年度上易字第975號
上 訴 人
即 被 告 甲○○○
選任辯護人 林幸郎 律師
上列上訴人因竊盜案件，不服臺灣高雄地方法院96年度易字第26
47號中華民國96年8 月27日第一審判決（起訴案號：臺灣高雄地
方法院檢察署96年度偵字第18970 號），提起上訴，本院判決如
下：
     主  文
原判決撤銷。
甲○○○無罪。
     理  由
一、公訴意旨略以：甲○○○基於意圖為自己不法所有之犯意，
    於如附表所示之時地，假意向金飾店購買金飾，於店員取出
    金飾供其挑選而未加注意之際，徒手竊得如附表所示之金飾
    財物，合計值新臺幣5 萬元，嗣於96年7 月1 日19時55分許
    ，在高雄市左營區○○○路384 號前，因其行跡為警盤問而
    查獲，並在其身上取出贓物金墜鍊（合重7 錢）1 條，因認
    甲○○○不無涉犯刑法第320條第1項之竊盜罪嫌云云。
二、訊據被告甲○○○對於前揭竊盜金飾之事實坦承不諱，核與
    被害人丙○○、乙○○指訴情節相符，並有監視錄影帶1 捲
    、錄影翻拍照片1 張、贓物認領保管單1 紙及贓物照片2 張
    附卷可稽，被告犯罪事證已甚明確，犯行洵堪認定。
三、按行為後法律有變更者，適用行為時之法律；但行為後之法
    律有利於行為人者，適用最有利於行為人之法律，刑法第2
    條第1 項定有明文。本件被告行為後，刑法部分條文業於94
    年2 月2 日修正公布，95年7 月1 日施行，其中刑法第19條
    關於行為人責任能力之規定亦有修正。因該條文原有關「心
    神喪失」與「精神耗弱」之語意極不明確，實務上，欲判斷
    行為人於行為時之精神狀態，常須藉助醫學專家之鑑定意見
    ，惟心神喪失與精神耗弱概念，並非醫學上之用語，醫學專
    家鑑定之結果，實務是否採用常生歧異，易造成認定不一致
    之情形；且為使責任能力之概念，其具體標準予以明文，故
    將該條第1 項、第2 項分別修正為「行為時因精神障礙或其
    他心智缺陷，致不能辨識其行為違法或欠缺依其辨識而行為
    之能力者，不罰。」、「行為時因前項之原因，致其辨識行
    為違法或依其辨識而行為之能力，顯著減低者，得減輕其刑
    。」此項修正，既屬法律要件之具體化，行為人之責任能力
    之成立要件及刑罰效果並無變更，故尚無新舊法比較之問題
    ，應逕依修正後之新法論擬，合先敘明。
四、再按行為時因精神障礙或其他心智缺陷，致不能辨識其行為
    違法或欠缺依其辨識而行為之能力者，不罰；又行為不罰者
    ，應諭知無罪之判決，修正後刑法第19條第1 項及刑事訴訟
    法第301 條分別定有明文。本案被告行為，雖該當刑法第32
    0 條第1 項竊盜罪之構成要件，業如上述，惟被告辯護人辯
    稱：被告患有精神病，無法辨識其行為違法，曾經鈞院於95
    年度上易字第444 號被告另犯竊取銀樓金飾案中認定明確，
    被告既有精神障礙，應予諭知無罪等語。查被告於本院審理
    時雖不否認有偷人家東西，但經本院訊以為何常要偷竊銀樓
    之金飾時，其竟答稱：因為我看到金飾就很喜歡，戴金飾很
    漂亮，我到公園，有很多人會看我，會跟我講話，我會很高
    興等語，以被告已近逾50歲之年紀，其談話竟有如幼童，且
    於對答中，常有答非所問或不正常之愉悅情形，從外表神情
    亦可見其與常人有異，經調閱上開本院95年度上易字第444
    號卷（以下簡稱「本院另案卷」），被告確罹患情感性精神
    病，有財團法人長庚紀念醫院林口分院95年6 月22日診斷證
    明書影本附卷可憑（見本院另案卷第27頁），經本院囑託該
    醫院對被告實施精神鑑定結果，經該院綜合被告家庭結構與
    家族史、出生、成長發展史、過去病史與物質濫用而為心理
    衡鑑結論：「整合會談、測驗與行為觀察資料，本次心理衡
    鑑的暫時結論是，個案可能原本便具有妄想型精神分裂病，
    故在社會適應上一直有長期的困難，然在具有清楚結構的獄
    所生活環境中尚能維持一定的穩定度，卻無法由懲罰中理解
    自己的問題所在，或因此達到矯正系統所欲之改變。在缺乏
    治療的情況下，隨著年齡漸增，個案又進一步發展出
    Alzheimer 型痴呆，原先功能更顯著下降，並造成社會與適
    應功能的嚴重損害。」等語，其綜合結論與建議：「．．．
    對於個案犯案當時行為，推估個案認知判斷、辨識能力有嚴
    重退化現象，且已達精神喪失之情形．．．」等語，此有財
    團法人長庚紀念醫院96年7 月31日（96）長庚院法字第0665
    號函附之精神鑑定報告書附卷可參（見本院另案卷第56-57
    頁）。則依據上開鑑定報告書說明，應可認定被告於該案行
    為時，已因精神障礙，致不能辨識其行為違法，而依上開規
    定，其行為應為不罰，本院對被告另案之竊盜行為，亦已諭
    知被告無罪確定，有該案判決書影本附卷可考。又上開被告
    之精神狀態，本院另案係於96年2 月8 日函請財團法人長庚
    紀念醫院林口醫院鑑定，經該醫院於同年7 月31日作成上開
    鑑定，於該醫院鑑定期間，被告又再犯本件竊盜罪，且於本
    院審理時之對答，有前揭異於常人之情況，應可推論被告自
    另案行竊時迄至現今，皆持續有精神障礙無法辨識行為違法
    之情形。
五、原審認被告罪證明確，適用刑法第320 條第1 項規定，而予
    以論罪科刑，固非無見。惟查，被告行為時已因精神障礙，
    致不能辨識其行為違法，即該當於刑法第19條第1 項規定，
    應不罰，原審未適用該規定，尚有違誤。被告以因障礙，缺
    乏辨識行為違法之能力，其行為應為不罰，而指摘原判決不
    當，即非無理由，應由本院將原判決撤銷，諭知被告無罪。
六、另按，依修正前刑法第87條第1 項、第3 項規定：「因心神
    喪失而不罰者，得令入相當處所施以監護。前2 項處分期間
    為3 年以下。」同法條項修正後為：「因第19條第1 項之原
    因而不罰者，其情狀足認有再犯或危害公共安全之虞時，令
    入相當處所施以監護，前2 項之期間為5 年以下，但執行中
    認無繼續執行之必要者，法院得免其處分之執行」。而此監
    護處分，屬於拘束人身自由之保安處分，亦有罪刑法定及法
    律不溯及既往之原則之適用，仍應比較新舊法。查刑法第87
    條修正理由為：「保安處分之目標，在消滅犯罪行為人之危
    險性，藉以確保公共安全。對於因第19條第1 項之原因而不
    罰之人或有第2 項及第20條原因之人，並非應一律施以監護
    ，必於其情狀有再犯或有危害公共安全之虞時，為防衛社會
    安全，應由法院宣付監護處分，始符保安處分之目的。爰參
    考德國現行刑法第63條之規定，於第1 項、第2 項增設此一
    要件，並採義務宣告，而修正第1 項、第2 項『得』令入相
    當處所之規定。」經比較新舊法結果，新法雖增加「其情狀
    有再犯或有危害公共安全之虞」之限制要件，惟亦同時改採
    義務宣告，而非如舊法規定法院對是否施以監護處分有自由
    裁量權，且新法第87條第3 項規定監護期間為5 年以下，亦
    較舊法之監護期間3 年以下為重，比較修正前後之法律規定
    ，自以修正前之刑法有利被告，應適用修正前刑法之規定。
    再所謂監護處分，性質上有監禁與保護之雙重意義，一方面
    使受處分人與社會隔離，以免危害社會；他方面給予適當治
    療，使其回歸社會生活。是因刑法第19條規定而不罰或減輕
    其刑者，經衡酌行為人之危險性，認除有再犯或危害公共安
    全之虞，為達到防衛社會之目的，有對其採取隔離、保護與
    治療措施之必要，始得一併宣告監護處分。被告於另案本院
    審理中，竟再犯本件竊盜罪，顯見其有再犯之虞，惟因本院
    於另案判決被告無罪時，業已同時諭知被告應入相當處所施
    以監護2 年，故本院就被告本次竊盜行為，不再為施以監護
    處分之宣告，附此敘明。
據上論斷，應依刑事訴訟法第369 條第1 項前段、第364 條、第
301條第1項，判決如主文。
本案經檢察官姜麗儒到庭執行職務。
中　　華　　民　　國　　96　　年　　11　　月　　13　　日
                  刑事第四庭    審判長法  官  蕭權閔
                                      法  官  吳進寶
                                      法  官  陳吉雄
以上正本證明與原本無異。
本件判決不得上訴。
中　　華　　民　　國　　96　　年　　11　　月　　14　　日
                                      書記官  梁美姿
附錄本判決論罪之法條：
刑法第320條
（普通竊盜罪、竊佔罪）
意圖為自己或第三人不法之所有，而竊取他人之動產者，為竊盜罪
，處 5 年以下有期徒刑、拘役或 5 百元以下罰金。
意圖為自己或第三人不法之利益，而竊佔他人之不動產者，依前項
之規定處斷。
前二項之未遂犯罰之。
附表：
┌──┬────┬──────┬─────────┬────┬──────────┐
│編號│犯罪時間│犯罪地點    │犯罪行為          │被害人  │竊得物品            │
├──┼────┼──────┼─────────┼────┼──────────┤
│1、 │96年6 月│高雄縣岡山鎮│被告向店員丙○○佯│威世登珠│黃金項鍊1 條（價值約│
│    │30日下午│壽天路118 號│稱欲選購金飾，利用│寶、洪美│新台幣（下同）3 萬元│
│    │1 時35分│「威世登珠寶│丙○○取出金飾供其│玉（其指│）                  │
│    │許      │銀樓」      │選購而未加注意之際│訴見警卷│                    │
│    │        │            │，徒手竊取供其選購│第15、16│                    │
│    │        │            │置於玻璃櫃上之黃金│偵卷第13│                    │
│    │        │            │項鍊1 條，得手後旋│頁      │                    │
│    │        │            │即離去            │        │                    │
│    │        │            │                  │        │                    │
├──┼────┼──────┼─────────┼────┼──────────┤
│2、 │96年7月1│高雄縣旗山鎮│被告向左該銀樓之負│乙○○、│黃金項鍊1 條、黃金墜│
│    │日下午4 │大德里中山路│責人乙○○佯稱欲選│金寶珍珠│子1 個（共計價值2 萬│
│    │時55分許│23 號 「金寶│購金飾，利用乙○○│寶銀樓（│元）                │
│    │        │珍珠寶銀樓」│取出金飾供其選購而│見警卷第│                    │
│    │        │（起訴書誤載│未加注意之際，徒手│17 至19 │                    │
│    │        │為金保珍珠寶│竊取供其選購置於玻│頁、偵卷│                    │
│    │        │銀樓）      │璃櫃上之黃金項鍊1 │第13 頁 │                    │
│    │        │            │條、黃金墜子1 個，│）      │                    │
│    │        │            │得手後旋即離去    │        │                    │
└──┴────┴──────┴─────────┴────┴──────────┘
                                                    ＱＦ
